台灣彰化地方法院民事判決　九十三年度簡上字第六八號
　　上　訴　人　甲○○
　　訴訟代理人　乙○○
　　被　上訴人　洪明舜
右當事人間請求給付違約金事件，上訴人對於中華民國九十三年六月十日本院彰化簡
易庭第一審判決（九十三年度彰簡字第九二號）提起上訴，本院於中華民國九十三年
十二月一日言詞辯論終結，判決如左：
    主      文
原判決廢棄。
被上訴人第一審之訴駁回。
第一、二審訴訟費用由被上訴人負擔。
    事實及理由
一、本件被上訴人起訴及本審主張：上訴人於民國九十二年十月一日與訴外人久保田
    房屋仲介股份有限公司（簡稱久保田公司）訂有不動產購買要約書，願經久保田
    公司之仲介向被上訴人以新台幣（下同）二百五十萬元之價格，購買彰化縣彰化
    市介壽新村三五九號房屋一棟（連同基地，即彰化市○○段南郭小段一五二之一
    八地號、面積十六˙四坪、建坪二十七坪），約定如賣方已承諾該要約，而買方
    違約不買，買方除仍應支付服務費外，應支付以成交總價百分之五計算之違約金
    予賣方，嗣被上訴人於同年月二日已承諾依上訴人指定之價格出售，並由久保田
    公司代理上訴人接受承諾，兩造間之買賣契約業已成立。久保田公司並於同年月
    三日將已成立買賣契約之事實通知上訴人，並又於翌日即九十二年十月四日以電
    話通知上訴人買賣契約既已成立，請依約儘速簽訂不動產買賣契約之書面契約，
    上訴人並答應將帶同土地代書前來簽約，惟上訴人卻於久保田公司通知上訴人買
    賣已獲被上訴人承諾而生效後，始表示欲撤回要約，且其撤回之表示亦未依第三
    條第二款之約定方式以郵局存證信函或以書面親自送達至送託人之地址，依約不
    生撤回之效力。故依要約書第六條第一款關於違約處罰事項之約定，上訴人於被
    上訴人依其不動產購買要約書約定之金額及條件承諾出售而成立買賣契約後，違
    約反悔不買，經被上訴人限期催告請其履行契約，並於九十二年十月三十日以郵
    局存證信函表示解除契約，上訴人即應支付被上訴人按成交總價二百五十萬元百
    分之五計算之違約金予被上訴人，至於系爭要約書係依內政部八十六年六月十四
    日台內地字第八六０五六四七號函規定之格式及內容而制定，其內容乃符公平
    及誠實信用原則，並無顯失公平違反誠信原則之情事，非屬無效等情，爰依不動
    產購買要約書求為命上訴人給付十二萬五千元違約金之判決。原審為被上訴人勝
    訴判決，並依職權宣告假執行，被上訴人於本院為駁回上訴之聲明。
二、上訴人則以：上訴人於九十二年十月一日前往彰化市○○○路五十號久保田公司
    欲購買房屋，經久保田公司職員曾于鳳介紹彰化市介壽新村三五九號房屋，而與
    久保田公司簽訂不動產購買要約書一份，上訴人並未與被上訴人訂立任何契約書
    ，且該要約書並未載明曾于鳳經上訴人全權委託，亦未記載賣方為何人，契約並
    不完整，按照要約書內容曾于鳳仍需向賣方請示意見，事後再簽訂契約，是兩造
    就買賣契約尚未意思表示一致，被上訴人對上訴人並無違約金或債權可予請求，
    九十二年十月三日上訴人並未接獲久保田公司通知被上訴人已同意出售之事，迄
    同年月四日下午五時許曾于鳳打電話至上訴人住所，經上訴人委託女兒乙○○向
    曾于鳳表示無意購買，並要撤回要約（此時曾于鳳從頭至尾並未表示賣方已承諾
    同意賣屋給上訴人，上訴人亦不知道賣方為何人），同年月五日久保田公司又來
    電表示賣方願以要約書價格賣給上訴人，上訴人再次表示不要購買之意思，同年
    六日二十時許上訴人再委託女兒偕同訴外人李仁惠至久保田公司，向其店長卓榮
    春再次表明無意購買之意。詎料九十二年十月十八日上訴人卻接獲存證信函，始
    知賣方為被上訴人洪明舜且有願意賣屋，並於同年十月三日與曾于鳳訂定契約書
    ，此舉實有違常理，並有詐欺、偽造文書之嫌。又上訴人與久保田公司之曾于鳳
    簽訂要約書時，曾于鳳未曾出示不動產說明書（為契約要約書上之文權說明書）
    給上訴人觀看，亦未說明其內容，且要約書內容僅規定買方行使撤回權時，應以
    郵局存證信函或書面親自送達本委託書所載受託人地址，才生撤回效力，賣方卻
    無此規定，又只規定買方違約之處罰卻未規定賣方之違約處罰，且依民法及消費
    者保護法之規定，本於平等互惠原則，賣方應於預定簽約時間九十二年十月十日
    二十四時屆滿前，以郵局存證信函或書面親自送達上訴人住所告知賣方意願，但
    上訴人一直到十月十八日才接獲被上訴人即賣方之存證信函，致此要約書已失去
    效力，且要約書內容訂立違約處罰規定對買方非常不公平，更有違公平、誠信原
    則，依消費者保護法第十二條規定此要約書應無效，無效應自始、絕對、從來未
    發生效力。另依中華民國八十七年八月十九日內政部八七內地字第八七九０三三
    四號修正及中華民國九十二年六月二十六日內授中辦地字第０九二００八二七四
    五號修正事項不動產委託銷售定型化契約書範本其規定要約撤回權之規定，「賣
    方已承諾買方之要約條件，並經受託人（仲介公司或商號）送達買方者，不在此
    限」，意在通知買方成立方式應以送達方式，基於互惠原則及送達內容，送達方
    式應以書面送達，此項規定不容疑，久保田公司宣稱於買方受託人撤回要約書之
    前，已通知買方人買賣契約已獲承諾，但卻無書面證據，與上開規定不符，更與
    消費者保護法立法之意旨違背，該買賣契約理應無效。另內政部地政司於八十七
    年及九十二年兩度修正定型化契約要約書範本，久保田公司卻無使用最新的契約
    書，對消費者明顯有違誠信、公平原則等語資為抗辯，而聲明廢棄原判決，駁回
    被上訴人在原審之訴。
三、查本件被上訴人主張上訴人於九十二年十月一日與訴外人久保田公司簽訂不動產
    購買要約書，願經久保田公司之仲介向被上訴人以二百五十萬元之價格，購買彰
    化縣彰化市介壽新村三五九號房屋一棟（連同基地，即彰化市○○段南郭小段一
    五二之一八地號、面積十六‧四坪、建坪為二十七坪），並約定如賣方已承諾該
    要約，而買方違約不買，買方除仍應支付服務費外，應支付以成交總價百分之五
    計算之違約金予買方等情，業據其提出不動產購買要約書為證，復為上訴人所不
    爭執，被上訴人此部份之主張堪信為真。
四、又被上訴人主張其於九十二年十月二日已依上訴人指定之價格出售予以承諾，並
    由久保田公司代理上訴人接受承諾，久保田公司並於同年月三日通知上訴人，因
    此買賣契約業已成立，久保田公司再於同年月四日通知上訴人儘速依約簽訂不動
    產買賣書面契約，上訴人卻於久保田公司通知上訴人買賣條件已獲被上訴人承諾
    後，始表示欲撤回，且其撤回之表示亦未依第三條第二款之約定方式以郵局存證
    信函或以書面親自送達至送託人之地址，自不生撤回之效力云云，惟上訴人則辯
    稱：與上訴人簽訂不動產購買要約書者為久保田公司並非被上訴人，九十二年十
    月三日上訴人並未接獲久保田公司通知被上訴人已同意出售之事，迄同年月四日
    下午五時許曾于鳳打電話至上訴人住所，上訴人即委由女兒告以無意購買之表示
    ，並撤回要約，且上訴人簽訂要約書時，曾于鳳未曾出示不動產說明書（為契約
    要約書上之文權說明書）予上訴人，亦未說明其內容，又中華民國八十七年八月
    十九日內政部八七內地字第八七九０三三四號及中華民國九十二年六月二十六日
    內授中辦地字第０九二００八二七四五號，已修正不動產委託銷售定型化契約書
    及要約書範本所應記載之事項，故系爭要約書為定型化契約且已違反誠信原則及
    平等互惠原則，依消費者保護法第十一條、第十二條規定應無效等語。經查，兩
    造所簽訂之不動產購買要約書係參考內政部八十六年六月十四日台（86）內地字
    第8605647函所制定，惟該函所公佈之要約書範本內容為：「立要約書人○（以
    下簡稱買方）經由公司仲介購買坐落於○市（縣）○區（鄉○鎮○○路（街）○
    段○巷○弄○號○樓之房屋及其基地持分，（□含車位　□不含車位）其房地產
    說明書、房地產標的現況說明書及出售條款經攜回詳閱○天（至少五天以上），
    並充分了解其內容，買方願依下列條件承購上開房地產，爰特立此要約書，並同
    意依下列條款簽立買賣契約。第一條承購總價款、付款條件及其他要約條件：
    一承購總價款、二付款條件、三其他要約條件，第二條要約撤回權：一買方於本
    要約書有效期間內有撤回權。但賣方已承諾前條買方之承購總價款、付款條件及
    其他要約條件並經公司送達買方者，不在此限。二買方於行使撤回權後應以郵局
    存證信函或以書面親自送達本要約書末頁所載公司地址辦理書面手續。第三條簽
    訂正式房地產買賣契約書之期間買方應於賣方承諾日起○日內簽訂房地產買賣契
    約書。第四條本要約書壹式貳份，由買方及○公司各執乙份為憑，並自簽認日起
    即生要約之效力。第五條本要約書有效期間至民國○年○月○日○時止。買方：
    ○（簽章），要約受託人：○房屋仲介股份有限公司」，而其使用說明注意事項
    之第五項有關要約書部分：要約書非屬消費者保護法第十七條所稱之定型化契約
    ，故要約書前言所敘「…經攜回詳閱○天（至少五天以上）並充分了解其內容，
    …」旨在讓買方依民法第一百六十條簽訂要約書前，必須充分了解賣方之出售條
    件及房地產現況，故與定型化契約之契約審閱權有別；第六項要約書之效力：買
    方所簽定之要約書，除有民法第一百五十四條第一項但書之規定者外，要約人因
    要約而受拘束。故本要約書如經賣方簽章同意後，如買方反悔不與賣方簽定「房
    地產買賣契約書」，而致生賣方損害者，賣方得請求賠償；惟此類要約書之範本
    及其使用說明注意事項，內政部嗣於八十七年八月及九十二年五月間二度公告修
    正，修正後之要約書範本內容為：「本要約書及附件（不動產說明書及出售條款
    影本於中華民國○年○月○日經買方攜回審閱○日（契約審閱期間至少三日）買
    方簽章：○。立要約書人○（以下簡稱買方）經由○公司（或商號）仲介，買方
    願依下列條件承購上開不動產，爰特立此要約書：第一條不動產買賣標的，第二
    條承購總價款、付款條件及其他要約條件，第三條要約之拘束：一本要約書需經
    賣方親自記明承諾時間及簽章並送達買方時，雙方即應負履行簽立本約之一切義
    務。但賣方將要約擴張、限制或變更而為承諾時，視為拒絕原要約而為新要約，
    需再經買方承諾並送達賣方。本要約書須併同其附件送達之。二賣方或其受託人
    （仲介公司或商號）所提供之不動產說明書，經買方簽章同意者，為本要約書之
    一部分，但本要約書應優先適用。第四條要約撤回權：一買方於第七條之要約期
    限內有撤回權。但賣方已承諾買方之要約條件，並經受託人（仲介公司或商號）
    送達買方者不在此限。二買方於行使撤回權時應以郵局存證信函，或以書面親自
    送達賣方，或送達至賣方所授權本要約書末頁所載○公司（或商號）地址，即生
    撤回效力，第五條簽訂不動產賣賣契約書之期間，第六條要約之生效：本要約書
    及其附件壹式肆份，由買賣雙方及○公司（或商號）各執乙份為憑，另一份係為
    買賣雙方要約及承諾時為憑據，並自簽認日起即生要約之效力，第七條要約之有
    效期間。立契約書人簽章欄為，買方：○（簽章：於何年月日簽定本要約書。仲
    介公司或商號於收受買方之要約書時，應同時於空白處簽名並附註日期及時間）
    、賣方：○（簽章：於何年約日時同意本要約書內容並簽章，仲介公司或商號於
    賣方承諾要約條件後送達至買方時，應同時於空白處簽名並附註日期及時間）、
    受託人：○（仲介公司或商號）」，其要約書使用說明注意事項則修正為：一要
    約書之性質：本範本附件二所訂要約書之性質為預約，故簽訂本要約書後，買賣
    雙方有協商簽立本約（房地產買賣契約）之義務。二要約書之審閱期限：本要約
    書係為消費者保護法第十七條所稱之定型化契約，故要約書前言所敘「…經買方
    攜回審閱日（至少三日以上）…」旨在使買方於簽訂要約書前能充分了解賣方之
    出售條件、房地產產權說明書及房地產標的現況說明書，以保障其權益。三要約
    書之效力：買方所簽訂之要約書，除有民法第一百五十四條第一項但書之規定外
    ，要約人因要約而受拘束。故本要約書如經賣方簽章同意並送達買方時，預約即
    為成立生效，除因買賣契約之內容無法合意外，雙方應履行簽立本約（房地產買
    賣契約書）之一切義務。如有任何一方違反時，應支付他方買賣總價款百分之三
    以下之損害賠償金額等情。由上可知自八十七年起不動產委託購買要約書業經確
    認屬於消費者保護法之定型化契約，其性質為預約，要約書簽立後，買賣雙方僅
    有協商訂立本約（即不動產買賣契約）之義務，縱該要約經賣方承諾，買賣契約
    仍尚未成立，且賣方承諾時須在要約書上親自記明承諾時間及簽章並送達買方，
    買方於賣方依上開方式於要約書上簽章為承諾並收受送達時，要約始受拘束，不
    得再行使撤回權，因此比較內政部所制定之新舊版要約書範本及其使用說明注意
    事項等內容，兩者間差異頗大，新版要約書範本對於要約人即買方權益之保障更
    趨公平且較符合平等互惠之原則，且無論依內政部所公布之八十六年、八十七年
    或九十二年之要約書範本及其使用說明注意事項，買方對於要約書、房地產權說
    明書、房地產標的現況說明書及出售條款之審閱期間至少應在三日以上，目的在
    讓買方於簽訂要約書前，得以充分了解賣方之出售條件及房地產現況，然本件訴
    外人久保田公司於九十二年十月一日與上訴人簽訂委託購買要約時，竟提供依據
    五年前未經修正之舊式要約書範本而製作之要約書使上訴人簽立，亦未提出內政
    部所制定修正之新版要約書供上訴人選擇簽立，恐涉有隱瞞重大資訊，使交易相
    對人與之交易之欺罔行為，實有可議。
五、經查，系爭上訴人與久保田公司簽立之要約書首揭記載「本人（即上訴人）事前
    詳閱本要約書內容及產權說明書達一日，深切明瞭標的物之行情及自身權益後，
    始簽立本要約書。立書人簽章：甲○○」等語，而證人曾于鳳則到庭證稱：當時
    其有從頭到尾唸要約書給上訴人聽，亦有向上訴人解釋要約書就是以該價格商談
    ，並告訴上訴人因上訴人所出之價格與屋主有價差所以要簽要約書，讓屋主知道
    確實有這客戶欲以該價格購買。簽要約書時其有拿要約書及土地謄本、建物謄本
    及地籍圖謄本、建物平面圖給上訴人看，看完要約書並解釋以後其就填寫內容。
    要約書上所謂「一日」是指簽訂要約書開始起算，因為是當天早上簽的，所以一
    天時限是到隔天早上即為十月二日早上，上訴人在詳閱本要約內容立書人簽名欄
    簽名時，一天的審閱期限尚未到等語在卷，顯然久保田公司之代理人曾于鳳與上
    訴人簽立系爭要約書以前，僅給予上訴人不到一日之審閱時間，且除交付賣方之
    房地產產權資料外，並未提出房地產標的現況說明書（此說明書應載：是否有住
    戶規約、請說明法定停車位、屋頂平台或地下室等約定使用或習慣使用方式、是
    否有滲漏水情形、是否曾經做過海砂屋檢測、是否曾經做過輻射屋檢測、是否有
    損鄰狀況、是否曾發生過凶殺或自殺致死案、是否位於政府徵收預定地內、是否
    有改建、違建、禁建或糾紛之情事、是否曾被列為危險建築、是否有管理委員會
    統一管理、是否欠繳管理費、是否使用自來水廠提供之自來水、是否使用天然瓦
    斯、委託人是否為所有權人、是否設有抵押權、有無未償本金、有無欠繳利息及
    違約金、水管或馬桶等排水有無阻塞、賣方願否附贈買方設備等事項，並經委託
    人及受託人確認簽章）與上訴人審閱，何能使上訴人得以充分了解要約書內容及
    房屋相關事項而據以簽立要約書。按定型化契約中之條款違反誠信原則，對消費
    者顯失公平者，無效；定型化契約之條款違反平等互惠原則，推定其顯失公平；
    又其他顯有不利於消費者之情形者，為違反平等互惠原則，消費者保護法第十二
    條第一項、第二項第一款、消費者保護法施行細則第十四條第四款分別規定甚明
    。而該法施行細則第十三條規定：「定型化契約條款是否違反誠信原則，對消費
    者顯失公平，應斟酌契約之性質、締約目的、全部條款內容、交易習慣及其他情
    事判斷之」。基此，顯見定型化契約條款倘具備「違反誠信原則」及「對消費者
    顯失公平」二要件，即屬無效。緣於成屋買賣過程中，房屋仲介業者為唯一全盤
    掌握買賣標的物狀況、買方可選擇的要約方式、買賣雙方的出價及可能成交的價
    格等交易資訊者，相較買方或賣方而言，明顯居於資訊優勢之地位，致房屋仲介
    市場之交易相對人具有資訊不對稱之特性。故本件受上訴人委託之久保田公司，
    與上訴人簽立系爭要約書以前，未給予上訴人合理之審閱期間，所交付審閱之不
    動產說明書復屬不足，依常情上訴人根本無法充分了解要約書及不動產之相關事
    項，又久保田公司使上訴人簽定之系爭要約書係依照內政部八十七年修正前之舊
    式範本所制定，未告知提供較符合公平互惠原則之新式範本及注意事項予上訴人
    參考選擇，實有欺罔上訴人之虞已如前述，因此久保田公司與上訴人簽立之系爭
    定型化要約書條款，實已違反誠實信用原則，且對消費之上訴人甚為不利，顯失
    公平，是依前揭說明，系爭不動產委託購買要約書顯已違反上開消費者保護法之
    相關規定，依法應屬無效，上訴人自得主張不受該要約書內容之拘束，拒絕被上
    訴人依該要約書所為給付違約金之請求。
六、綜上所述，系爭上訴人與久保田公司所簽定之不動產購買要約書應屬無效，則被
    上訴人依此要約書第六條違約處罰之條款，請求上訴人應支付以成交總價百分之
    五計算之違約金予被上訴人，即於法無據。從而，被上訴人請求上訴人給付十二
    萬五千元，顯無理由，應予駁回，原審為被上訴人勝訴之判決，並依職權宣告假
    執行，尚有未洽，依法應予廢棄改判，如主文第二項所示。
七、結論：本件上訴為有理由，依民事訴訟法第四百三十六條之一第三項、第四百五
    十條、第七十八條，判決如主文。
中　　　華　　　民　　　國　　 九十三 　　年　　 十二 　  月  　十五　　日
                                        民事第二庭
~B審判長法官
~B法　　　官
~B法　　　官
不得上訴
